臺灣高等法院刑事判決　　　　　　　　　　　　　九十三年度上訴字第三一０八號
　　上　訴　人　臺灣板橋地方法院檢察署檢察官
 　 被　　　告　乙○○
右上訴人因被告偽造文書等案件，不服臺灣板橋地方法院九十三年度訴字第一０六四
號，中華民國九十三年七月二十八日第一審判決（起訴案號：臺灣板橋地方法院檢察
署九十二年度偵緝字第四八一號），提起上訴，因被告就被訴犯罪事實為有罪之陳述
，爰依簡式審判程序進行審判，本院判決如左：
    主  文
上訴駁回。
    事  實
一、乙○○於民國八十八年十月五日自任會首召集民間互助會，會員連同會首共計三
    十七會，約定每會新臺幣（下同）一萬元，採內標制，自八十八年十一月五日起
    至九十一年十月五日止，於每月五日在臺北縣林口鄉○○○街十七號一樓投開標
    一次。嗣於互助會存續期間，乙○○竟基於意圖為自己不法所有及行使偽造準私
    文書之概括犯意，利用會員彼此間不相熟絡，及活會會員未全數到場參與競標之
    機會，於會期中段期間（確實日期不詳），在前揭投開標處所，連續冒用會單編
    號１２「春月」（即張嘉芳）、編號１９「簡萬來」（最初係簡萬來以其名義參
    加，嗣於互助會開標二次後，簡萬來已將該活會之權利轉讓予乙○○之堂姊張素
    真）、編號２１「張建興」（即乙○○之胞兄張建興）等人之名義，在空白小紙
    條上偽造各該會員之署名，且分別填寫標息三千元、二千元、三千元，充作標單
    ，而依民間互助會之習慣，足以表示各該會員願以所填標息金額投標之意思，進
    而持上開偽造之標單參與競標，並因而得標，足以生損害於張嘉芳、張素真、張
    建興等人，藉此手法，致使不知情之被冒標會員及其他活會會員（張素真、張寶
    蓮、張建興三人除外）陷於錯誤，而如數向乙○○交付各該期之會款，詐得款項
    約三十一萬九千元（確實金額不詳）（至於張素真、張寶蓮、張建興三人，分別
    係乙○○之堂姊、堂姊、胞兄，渠三人受乙○○之詐騙而交付財物，為親屬間之
    詐欺行為，未據提出告訴）。
二、案經甲○○訴由臺灣板橋地方法院檢察署檢察官偵查起訴，經原審法院裁定改依
    簡式審判程序審理。
    理  由
一、按刑事訴訟法第二百七十三條之一規定除被告所犯為死刑、無期徒刑、最輕本刑
    為三年以上有期徒刑之罪、或高等法院管轄第一審案件者外，於審判期日前之程
    序進行中，被告先就被訴事實為有罪之陳述時，審判長得告知被告簡式審判程序
    之旨，並聽取當事人、代理人、辯護人及輔佐人之意見後，裁定進行簡式審判程
    序。經查，本件被告乙○○被訴偽造文書一案，非前開不得進行簡式審判程序之
    案件，經被告於本院審理時就被訴事實為有罪之陳述，且經本院告知被告簡式審
    判程序之旨，聽取被告及檢察官之意見後，爰依右開刑事訴訟法第二百七十三條
    之一之規定，當庭裁定改依簡式審判程序審判之，合先敘明。
二、右揭犯罪事實，業據被告乙○○於原審及本院審理時坦承不諱，核與告訴人甲○
    ○於警詢、偵訊及原審審理時指訴之情節相符，且有證人張嘉芳、戴天然、張素
    真、周世利、張建興、張寶蓮於偵查或原審訊問時之具結證詞可稽，此外復有互
    助會單影本一紙在卷足佐，事證明確，被告犯行應堪認定。至於被告詐欺所得之
    金額，即其各次冒標時，當時活會會員（含遭冒標之會員，惟應扣除親屬間詐欺
    之部分）向其給付之會款總額，因被告祇供承其冒標時間係於會期中段期間，確
    切時間已不復記憶（見原審九十三年度訴字第一０六四案號第五頁），而告訴人
    甲○○及到庭多位證人亦未能提出互助會各期得標會員資料供本院審酌，且查無
    其他證據憑以精確認定，本院僅能概算如下：
（一）本件互助會共三十七期，除第一期未經開標外，其餘可均分為三段期間，即第
      二期至第十三期（前段）、第十四期至第二十五期（中段）、第二十六期至第
      三十七期（後段），被告所稱之會期中段期間，應指第十四期（即八十九年十
      一月五日）至第二十五期（即九十年十月五日）之期間。
（二）被告之胞兄張建興僅參加互助會一會，該會於上開期間遭被告冒標；被告之堂
      姊張素真除於上開期間遭冒標一會（即會單編號１９之「簡萬來」）外，另有
      編號１８之「張素真」一會，該會係遲至九十年十二月五日始由張素真自行標
      取，此據張素真到庭證述明確（見原審九十二年度簡字第六八二號卷第十六頁
      ），故張素真於上開期間應有活會二會（含遭冒標者）；至被告之堂姊張寶蓮
      參加互助會二會（即編號１６之「張寶蓮」及編號１７之「蔡香婷」，其另受
      被告之詐騙，誤以為頂讓編號３０「周霜」或３１「碧霞」之其中一會，惟該
      會其實係頂讓給甲○○，不能算入，詳下述），該二會係於何時由張寶蓮標取
      ，尚屬未明；故知，與被告有五親等內血親關係之會員張素真、張寶蓮、張建
      興三人，於上開期間之活會會數（含遭冒標者），最少計有三會，最多計有五
      會。
（三）本件互助會共有三十七期，所稱中段期間，應指第十四期至第二十五期，俱如
      前述。倘被告係於該段期間之最初即第十四期冒標，扣除被告本身為會首及先
      前已陸續得標之死會計十三會，當期尚有活會二十四會（含當期遭冒標者）；
      倘被告係於該段期間之最末即第二十五期冒標，扣除會首及先前已陸續得標之
      死會計二十四會，當期尚有活會十三會（含當期遭冒標者）；故知，被告於上
      開期間實施冒標，當時活會之數目，最少計有十三會，最多計有二十四會。再
      扣除張素真、張寶蓮、張建興三人於上開期間之活會會數三至五會（親屬間詐
      欺部分，未據告訴），當時其餘活會之數目，最少計有八會，最多計有二十一
      會。
（四）如被告係以二千元之標息冒標，每位活會會員應付會款八千元，當時全部活會
      會員（含遭冒標之會員，並扣除張素真、張寶蓮、張建興三人部分）向其給付
      之會款總額，最少有六萬四千元（8,000x8=64,000），最多有十六萬八千元（
      8,000x21=168,000）；取其平均數，所得之會款總額約為十一萬六千元（
      [64,000＋168,000]/2=116,000）。如被告當時係以三千元之標息冒標，依上
      述同一公式計算，所得之會款總額約為十萬一千五百元。
（五）本件被告於上開期間連續冒標三次，其中二次均以三千元之標息得標，另一次
      則以二千元之標息得標，依上開計算結果，總計被告詐欺所得之金額，約為三
      十一萬九千元（101,500x2+116,000=319,000）。
二、按在紙上之文字、符號，依習慣或特約，足以為表示其用意之證明者，即為刑法
    第二百二十條所規定之準文書。書寫會員姓名及一定金額，但未載明「標單」字
    樣之白紙，若於互助會投標時持以出示競標，依民間互助會之習慣，即表示該會
    員欲以該金額為利息參與競標，該標單即屬前揭條文所規定之準文書無疑。是核
    被告所為，係犯刑法第二百十六條、第二百二十條第一項、第二百十條之行使偽
    造準私文書罪，及同法第三百三十九條第一項之詐欺取財罪。被告偽造遭冒標會
    員之署名，乃偽造準私文書之部分行為；偽造標單後進而持以行使參與投標，其
    偽造之低度行為則為行使之高度行為所吸收，均不另論罪。被告同一次詐欺行為
    ，各同時向多數活會會員及遭冒標會員詐取會款，係以一行為觸犯數個相同之詐
    欺罪名，為同種想像競合犯，依刑法第五十五條規定，分別均應從一重處斷。被
    告前後三次行使偽造準私文書及詐欺取財之犯行，均時間緊密，手法相同，觸犯
    構成要件相同之罪名，顯係基於概括犯意反覆為之，為連續犯，應依刑法第五十
    六條規定，各論以一罪，並加重其刑。被告行使偽造準私文書以詐欺會款，其所
    犯行使偽造準私文書與詐欺取財犯行間，有方法、目的之牽連關係，為牽連犯，
    應依刑法第五十五條規定，從較重之行使偽造準私文書罪處斷。檢察官雖僅就被
    告偽填「簡萬來」之署名及利息二千元從事冒標之行為聲請簡易判決處刑（與起
    訴有同一效力），至被告擅用「春月」及「張建興」名義冒標互助會部分，固未
    敘及，惟該部分與業經起訴部分，有連續犯之裁判上一罪關係，為起訴效力所及
    ，本院自得併予審理。又檢察官認被告盜用「簡萬來」名義冒標詐得之金額為二
    十六萬四千元，顯將當時活會會員張素真、張建興或張寶蓮等人所給付之會款一
    併列入起訴範圍，惟查：張素真、張寶蓮、張建興三人，分別係被告之堂姊、堂
    姊、胞兄，核與被告有四親等或三親等旁系血親之關係，被告縱對其犯有詐欺罪
    ，依刑法第三百四十三條準用第三百三十四條第二項規定，須告訴乃論，渠三人
    既未對被告提出告訴，該部分本應諭知不受理判決，然檢察官認其與前揭起訴且
    經原審認罪科刑部分既有想像競合犯之裁判上一罪關係，爰不另為不受理之諭知
    。另查，被告除犯前揭罪行外，另意圖為自己不法之所有，明知會單編號３０「
    周霜」或３１「碧霞」之其中一會，因原始會員無意繼續參加互助會，已頂讓給
    甲○○，竟仍向其堂姊張寶蓮謊稱該會尚無人承接，致張寶蓮陷於錯誤，表示願
    意承接該會，而每月向乙○○支付會款等情，雖據被告供承在卷，惟張寶蓮就此
    部分未對被告提出告訴，檢察官亦未將之列為起訴範圍，本院毋庸審究，附此敘
    明。原審適用刑法第五十六條、第二百十六條、第二百二十條第一項、第二百十
    條、第三百三十九條第一項、第五十五條、第四十一條第一項前段，罰金罰鍰提
    高標準條例第一條前段、第二條，爰審酌被告前無犯罪科刑紀錄，有本院被告全
    國前案紀錄表可稽，其邀集會員成立互助會，不思妥慎主持，反而盜用會員名義
    冒標詐財，致告訴人甲○○及其他被害人辛苦積蓄化為烏有，惡性非輕，惟其事
    後尚知彌補，除與被害人周世利成立和解外，並賠償告訴人至少二十萬元，堪認
    已有悔意，而被害人張建興於原審到庭陳稱願意原諒被告，被害人張嘉芳、張素
    真、張寶蓮亦於原審以證人身分到庭，均未表示有追究被告責任之意，暨其犯罪
    之動機、目的、手段、冒標次數、詐騙金額，及目前猶未與告訴人甲○○成立和
    解，但已陸續償還甲○○三十八萬等一切情狀，量處有期徒刑五月，並諭知易科
    罰金之折算標準，以資懲儆。至被告冒標時所偽造之標單三紙，未經扣案，且依
    一般民間互助會之習慣，於開標完成後通常均加丟棄，復無證據堪認目前尚仍存
    在，爰不諭知沒收，經核認事用法均無不合，量刑亦屬允當。公訴人依據告訴人
    之聲請上訴意旨，認被告基於意圖為自己不法所有及行使偽造準私文書，而榨取
    互助會款，致告訴人損失慘重，庭訊時法官諭知被告應與告訴人和解還款，被告
    並未遵循，犯後態度不佳，原審僅判處有期徒刑五月，顯屬量刑過輕而有輕縱之
    嫌云云，就原審法院適法範圍裁量權之行使為爭執，且原審量處被告有期徒刑之
    刑期，已審酌被告之各種犯罪情狀，並無明顯失出，上訴亦無理由，應予駁回。
據上論斷，應依刑事訴訟法第三百六十八條，判決如主文。
本案經檢察官王安明到庭執行職務。
中　　　華　　　民　　　國　　九十三　　年　　 十二 　　月　　三十一　　日
                        臺灣高等法院刑事第七庭
                            審判長法  官  吳  啟  民
                                  法  官  施  俊  堯
                                  法  官  蘇  隆  惠
右正本證明與原本無異。
不得上訴。
                                  書記官  周  素  秋
中　　　華　　　民　　　國　　九十三　　年　　 十二 　　月　　三十一　　日
附錄本案論罪科刑法條全文
刑法第二百十條：
偽造、變造私文書，足以生損害於公眾或他人者，處五年以下有期徒刑。
刑法第二百十六條：
行使第二百十條至第二百十五條之文書者，依偽造、變造文書或登載不實
事項或使登載不實事項之規定處斷。
刑法第二百二十條：
在紙上或物品上之文字、符號、圖畫、照像，依習慣或特約，足以為表示
其用意之證明者，關於本章及本章以外各罪，以文書論。
錄音、錄影或電磁紀錄，藉機器或電腦之處理所顯示之聲音、影像或符號
，足以為表示其用意之證明者，亦同。
稱電磁紀錄，指以電子、磁性或其他無法以人之知覺直接認識之方式所製
成之紀錄，而供電腦處理之用者。
刑法第三百三十九條第一項：
意圖為自己或第三人不法之所有，以詐術使人將本人或第三人之物交付者
，處五年以下有期徒刑、拘役或科或併科一千元以下罰金。
